臺灣臺北地方法院民事判決
110年度勞簡字第52號
原      告  長庚醫療財團法人桃園長庚紀念醫院

法定代理人  楊政達  
訴訟代理人  楊雅惠  
            郭盈君律師
複代理人    張譽馨律師
被      告  楊政道  
訴訟代理人  張仁龍律師
上列當事人間請求返還溢領薪資事件，本院於民國110年10月12
日言詞辯論終結，判決如下：
    主  文
原告之訴駁回。
訴訟費用由原告負擔。 
    事實及理由
一、原告起訴主張：被告原於原告處任職，擔任中醫科醫師，其
    健保門診於民國105年11月前以中醫養生體質辯證診察費即
    代碼G02-700(收費新臺幣（下同）500元)之計價數量均為個
    位數，於105年12月突增為143件，至106年12月已高達306件
    。被告於107年1月因健保門診誤用特約門診診察費代號即V8
    5-011，致無法申報健保遭原告發現通知更正，其斯時已知
    健保門診不應使用其他診察費代號，而應使用代號導引治療
    -簡單即T90-020(收費300元)或導引治療-中度即T90-021(收
    費500元)，是自107年1至2月被告使用中醫養生體質辯證診
    察費即代碼G02-700計價之件數降至18件、39件，足見被告
    就健保門診開立其他診察費代號已有警覺致以此計費件數明
    顯下降。惟107年3月起又逐步上升至177件以上，至107年11
    月原告發現異常通知被告停止以中醫養生體質辯證診察費即
    代碼G02-700收費。又使用正確之導引治療-中度，依開立時
    段分夜診、假日診及非夜診，被告於夜診、假日診時須與原
    告分配金額，即1件所得500元分由原告、被告各取得33.333
    %、66.667%，而非夜診、假日診時段，1件所得500元先由原
    告取得33.333%，剩餘66.667%部分經參與中醫科科内分配後
    始由被告取得剩下金額。被告亦自述其為規避逐次簽立同意
    書，將原應使用導引治療-簡單或導引治療-中度之批價代號
    ，改為中醫養生體質辯證診察費，是其恣意於健保門診以中
    醫養生體質辯證診察費之批價收費，又所收取費用不用與原
    告分配金額，致原告誤認溢發薪資，經核計因使用錯誤計價
    代碼溢發薪資520,067元，扣除已抵銷之83,067元，被告尚
    溢領437,000元。爰依民法第179條規定，提起本件訴訟，並
    聲明：被告應給付原告437,000元，及自支付命令送達翌日
    起至清償日止，按週年利率百分之5計算之利息。
二、被告則以：被告於101年10月至108年1月擔任原告中醫內兒
    科主治醫師，任職期間其需依原告制訂之「醫療收費標準」
    向患者收費，所收費用會先經由原告電腦系統根據不同診療
    項目之代碼，各有不同之醫師抽成比例及分配方式，而該電
    腦系統是由原告行政中心建檔、維護及管理，且原告除依是
    否為「夜診/假日診」定報酬比例外，亦會根據各醫師之業
    績、學術論文、年資等計算出積分或比例，再於每月5日發
    薪日將被告分得之薪資報酬匯入帳戶。又被告看診除以傳統
    中醫「望聞問切」之辯證外，主要係以「無相氣學」為基礎
    之氣功診療方式，當時以此種氣功為診療方式之中醫師寥寥
    數人，原告未就此種氣功診療方式設定相對應之代碼，是以
    被告常年以來依患者個別診療情形，分別使用「T90-020導
    引治療-簡單」、「T90-021導引治療-中度」或「G02-700中
    醫養生體質辯症診察費」等代碼，原告對此知之甚詳並無反
    對，且使用「G02-700」代碼確可省卻病患逐次填具同意書
    之繁瑣。因被告為原告之受聘醫師，依主治醫師定期聘僱契
    約書第6條約定應遵守相關規章，故除原告可自行於電腦系
    統設定管制外，凡原告明確告知禁止或限制使用之代碼，被
    告絕不再使用該代碼。原告至107年11月始首次通知被告禁
    止使用「G02-700中醫養生體質辯症診察費」代碼，自斯時
    起被告即未再使用該代碼。至原告先前並未公告、通知或規
    章禁止或限制使用「G02-700」代碼，則被告歷年來使用之
    ，並無違反原告指示或規章。是被告領取薪資報酬係依兩造
    簽訂之主治醫師定期聘僱契約書，且薪資報酬係由原告審核
    計算後發給，並非無法律上原因，故原告依不當得利請求返
    還溢領薪資自無理由，爰聲明：原告之訴駁回。
三、兩造間不爭執事項（院卷第73至74頁、第94頁）：
　㈠被告原任職原告中醫科擔任醫師，自105年11月至107年11月
    於門診執行治療時，部分未使用收費代碼T90-021，而係以
    「中醫養生體質辯證」診察費代碼G02-700，薪資差額經原
    告計算後為520,067元（如證物1至證物3及證物5所示）。
  ㈡原告尚積欠被告薪資報酬83,067元，經與前項差額扣抵後之
    金額為437,000元。
　㈢被告前於107年11月20日有向原告提出證物8的書面說明。　
四、得心證之理由：　　
　㈠按無法律上之原因而受利益，致他人受損害者，應返還其利
    益。雖有法律上之原因，而其後已不存在者，亦同，民法第
    179 條定有明文。又主張不當得利請求權存在之當事人，對
    於當得利請求權之成立，應負舉證責任，即應證明他方係無
    法律上之原因而受利益，致其受有損害。如受利益人係因給
    付而得利時，所謂無法律上之原因，係指給付欠缺給付之目
    的，故主張該項不當得利請求權存在之當事人，應舉證證明
    該給付欠缺給付之目的。原告既主張其於105年11月至107年
    11月給付被告薪資溢付520,067元，被告受領該款項為不當
    得利，其得請求被告返還該款項，則原告就被告受領該款項
    構成不當得利之事實，應負舉證責任。
　㈡經查，原告制訂「醫療收費標準」（支付命令卷第31頁、第3
    9頁），並設定在建置電腦系統供醫事人員於診療時依不同
    診療項目輸入各項「代碼」，再定期統計由兩造依約定比例
    分配診療費用。又原告復主張被告自105年11月至107年11月
    於門診執行導引治療時，應使用收費代碼T90-021（導引治
    療-中度），而係誤用代碼G02-700（中醫養生體質辯證診察
    費），致原告錯誤核計各代碼件數，致生溢發被告薪資等情
    事，惟為被告所否認，稱其主要係以「無相氣學」為基礎之
    氣功診療方式，並非單純之導引治療，原告並未就此種診療
    方式設定相對應「代碼」，其依患者個別診療情形，分別使
    用「T90-020導引治療-簡單」、「T90-021導引治療-中度」
    或「G02-700中醫養生體質辯症診察費」等代碼等語，則被
    告於執行醫療業務時，針對個別病患及具體診療情形，應有
    其醫療專業判斷餘地，是否均應原告所稱一律使用單一代碼
    ，已有疑問，且原告所設「G02-700」既為「中醫養生體質
    辯症診察費」代碼，與被告擔任中醫科醫師所執行氣功診療
    ，究有何扞格不能適用，亦未見原告再行提出說明，則其主
    張被告恣意不當輸入錯誤代碼而受有利益，難認已盡舉證責
    任。
　㈢再者，原告固提出被告107年1月31日簽呈（支付命令卷第37
    頁），主張被告於107年1月因健保門診誤用特約門診診察費
    代號即V85-011，致無法申報健保，遭原告發現通知更正，
    應已知健保門診不應使用其他診察費代號，而應使用代號T9
    0-020（即導引治療-簡單）云云。惟被告當時係於「健保門
    診」誤用「特約門診診察費」（V85-011）代碼，致申報系
    統未能申報A82健保診察費項目，而本件所涉批價費用既均
    係病患自付費用部分，非向全民健康保險申請給付項目，業
    據兩造肯認在卷（院卷第94頁），則兩者醫療處置方式或申
    報費用項目，容有不同，又原告當時並非申明禁止中醫科醫
    師使用「中醫養生體質辯證診察費」（G02-700）代碼，原
    告主張被告於107年1月起即知本件應不得使用「G02-700」
    或其他診察費代號等節，已屬速斷。
　㈣至原告另提出被告於107年11月20日書立「G02-700處置碼用
    於氣功診療使用」，被告當時之意見為：「1.氣功診治為自
    費項目，本科未曾明確設立相關處置碼。而T90-021乃是復
    健科所申請，非中醫所有，故轉換為中醫科G02-700替代之
    。2.病患與護理師均有反應T90-021每次治療都需簽立同意
    書，過於麻煩，故在第1次治療時使用T90-021簽署自費同意
    書後，第2次起治療即轉用G02-700，可避免反覆相同同意書
    之簽署。3.此次爭議乃在於G02-700為診察費非處置費，可
    能有重複收立診察費之問題，然而氣功診治為自費項目，應
    不在此限。況且，氣功診治包含了氣功診察跟氣功導引治療
    兩個部分，故收費設立為處置費或診察費應有討論與爭議之
    空間。4.先前並無公告不能使用此自費條碼，經科經理告知
    恐有爭議，已立即停用此條碼」等語（支付命令卷第41頁）
    ，係表示氣功診治為自費項目，原告對此並未明確設立相關
    處治代碼，處置費或診察費如何認列代碼項目，仍有討論與
    爭議之空間等情，非如原告所稱已自承係為規避逐次簽立同
    意書作業麻煩，恣意輸入不應開立之代碼。況被告書面所稱
    ：G02-700為診察費非處置費，可能有重複收立診察費之問
    題等語，如果屬實，原告即可能有向病患重複收受診察費之
    情形，此時病患始為受有損害之人，兩造則為共同受益人，
    應共同向門診病患退還溢收之診察費，以回復財產利益之平
    衡，而非私議分取此開不當利益。是以，原告據此主張被告
    因不法原因而受有利益，無足採信。
　㈤因此，原告主張其溢發被告薪資520,067元，被告不當得利，
    既未能舉證以實其說，應認此係被告在任職期間執行醫療業
    務之提供勞務所得，自有正當權源，並非欠缺給付目的之給
    付，無以認其受領此部分薪資係屬無法律上原因受有利益，
    是原告依民法第179條不當得利規定，扣除抵銷之83,067元
    ，請求被告返還溢領款項437,000元，即無所據。
五、從而，原告依不當得利之法律關係，請求被告給付437,000
    元，及自支付命令送達翌日起至清償日止，按週年利率百分
    之5計算之利息，為無理由，應予駁回。
六、本件事證已臻明確，兩造其餘攻擊防禦方法及證據，經審酌
    後，認對於判決結果均無影響，爰不一一論述，併此敘明。
七、訴訟費用負擔之依據：民事訴訟法第78條。
中　　華　　民　　國　　110 　年　　11 　 月　　 2　  日
                    勞動法庭    法　官　林瑋桓
以上正本係照原本作成。
如對本判決上訴，須於判決送達後二十日內向本院提出上訴狀。
如委任律師提起上訴者，應一併繳納上訴審裁判費。
中　　華　　民　　國　　110 　年　　11  　月　　 2　  日
                                書記官　江慧君